臺灣臺南地方法院刑事判決　　　　　　　　　　　　　九十年度訴字第一五號
　　公　訴　人　臺灣臺南地方法院檢察署檢察官
　　被　　　告　己　○　○
　　右　一　人
　　被　　　告　丁　○　○
　　　　　　　　甲 ○ ○○
　　　　　　　　辛　○　○
　　　　　　　　乙　○　○
　　　　　　　　丙 ○ ○○
　　　　　　　　戊　○　○
　　　　　　　　庚　○　○
右列被告因違反公職人員選舉罷免法等案件，經檢察官提起公訴（九十年度偵字第一
三二八○號），本院判決如左：
    主  文
己○○、丁○○、甲○○○、辛○○、乙○○、丙○○○、戊○○、庚○○均無罪。
    理  由
一、公訴意旨略以：被告己○○係臺南市西區藥王里里長，為使本屆臺南市市長候選
    人陳榮盛能順利當選，於民國九十年十一月二十三日下午去電同為里長之文賢里
    里長丁○○請其邀集里民於當日晚上參加臺南市○○路○段新沙卡里巴廣場市長
    候選人陳榮盛之造勢晚會，並暗稱造勢結束後有飯局可吃，被告丁○○應允遂邀
    集里民甲○○○、辛○○、乙○○、丙○○○（上二人為夫妻）、庚○○、戊○○前往助勢，被告丁○○、甲○○○、辛○○、乙○○、丙○○○、庚○○、戊○○等人依約前往造勢現場，於造勢活動結束後（約晚上十時許），被告己○○
    即帶同被告丁○○、甲○○○、辛○○、庚○○、乙○○、丙○○○、戊○○等
    人前往位於臺南市○○路與海安路交岔路口附近之「阿水海產店」吃宵夜及飲酒
    。席間己○○囑丁○○、甲○○○、辛○○、乙○○、丙○○○、庚○○、戊○○支持市長候選人陳榮盛，且稱以後不會失禮，丁○○、甲○○○、辛○○、戊○○、庚○○、乙○○、丙○○○等人亦當場允諾支持市長候選人陳榮盛，飲宴
    結束後各自離去，己○○約於二、三日後前往該海產店付帳約新臺幣（下同）一
    萬元。丁○○於九十年十一月二十八日，主動前往法務部調查局臺南市調查站投
    案，依其所述及檢舉而循線查獲上情。因認被告己○○涉犯公職人員選舉罷免法
    第九十條之一第一項對於有投票權人行賄罪嫌；被告丁○○、甲○○○、辛○○
    、庚○○、乙○○、丙○○○、戊○○則均涉犯刑法第一百四十三條第一項之投
    票受賄罪嫌。
二、按犯罪事實應依證據認定之，無證據不得推定其犯罪事實；又不能證明被告犯罪
    者，應諭知無罪之判決，刑事訴訟法第一百五十四條、第三百零一條第一項分別
    定有規定。認定不利於被告之事實，須依積極證據，苟積極證據不足為不利於被
    告事實之認定時，即應為有利於被告之認定，更不必有何有利之證據。此之所謂
    證據，須確屬能為被告有罪之證明，而無瑕疵可指者，始足當之；再者，犯罪事
    實之認定，應憑證據，所謂證據，須適於為被告犯罪事實之證明者，始得採為斷
    罪資料，如未能發現相當證據，或證據不足以證明，自不能以推測或擬制之方法
    以為裁判基礎；又所謂認定犯罪事實所憑之證據，雖不以直接證據為限，間接證
    據亦包括在內，然而無論直接或間接證據，其為訴訟上之證明，須於通常一般人
    均不致有所懷疑，而得確信其為真實之程度，始得據之為有罪之認定，倘其證明
    尚未達到此一程度，而有合理懷疑存在時，即應為無罪之判決（最高法院二十九
    年上字第三一○五號、三十年上字第八一六號、四十年台上字第八六號、五十三
    年台上字第二七五○號、七十六年台上字第四九八六號判例意旨參照）。次按利
    用共同被告之自白或其他不利於己之陳述，作為認定其他共同被告犯罪之證據，
　　不特與用該被告自己之自白作為其犯罪之證據同有自白虛偽性之危險，亦不免有
　　嫁禍於其他共同被告而為虛偽供述之虞。故就刑事訴訟法第一百五十六條第二項
　　之立法意旨觀之，共同被告之自白或其他不利於己之陳述，固得作為認定其他共
　　同被告犯罪之證據，但不得作為有罪判決之唯一證據，仍應調查其他必要之證據
　　，以察是否與事實相符，亦即仍須有補強證據以擔保該共同被告自白之真實性，
　　始得採為斷罪之依據，並非絕對可由法院自由判斷該共同被告之自白或不利於己
　　之陳述之證明力。若不為其他補強證據之調查，而專憑此項供述據為被告犯罪事
　　實之認定，即與上開規定有違。（最高法院八十八年度台上字第三五八四號判決
　　意旨參照）。
三、被告己○○被訴違反選罷法之投票行賄罪部分：
　(一)公訴人認被告己○○涉犯右揭行賄犯行，無非以：(1)被告己○○平日不曾設宴款
    待被告丁○○，業據被告丁○○供述在卷，且被告丁○○、甲○○○、辛○○、
    乙○○、丙○○○、庚○○、戊○○係他里里民與被告己○○並不相識或熟識，
    被告己○○突於選舉期間設宴款待其餘被告等吃喝，且消費達一萬餘元，足見被
    告己○○有賄選買票之用意自明；(2)被告己○○於席間對其餘被告稱幫忙候選人
    陳榮盛，以後不會失禮一語，亦據被告丁○○供述明確，並經秘密證人Ａ（姓名
    年籍詳卷）證述屬實，益徵被告己○○有以餐宴行賄使被告丁○○等人允諾投票
    支持市長候選人陳榮盛之犯意，為其主要論據。訊之被告己○○固坦承有於九十
    年十一月二十四日邀請被告丁○○一同前往參加造勢活動，及造勢活動結束後曾
    至阿水海產店敬酒，且於二、三日後前往海產店付帳約一萬元之事實，惟堅決否
    認有公訴人所指違反選罷法之投票行賄犯行，辯稱：伊未邀約被告丁○○及其里
    民吃飯，係被告丁○○稱大家肚子餓一起去吃宵夜，伊因有其他事情，要被告丁○○等人先行前往，伊於當晚十一時許始到達阿水海產店，敬完酒後坐約十分鐘
    就離開，並未於餐會中提到支持候選人陳榮盛之言論，亦未向在場之人提及倘陳
    榮盛當選，絕不會失禮之話語，阿水海產店該里之曾雅志里長隔了二天打電話給
    伊，稱老闆沒有錢買貨，要伊付一萬元，伊才幫忙付錢等語（見偵查卷第四頁反
    面至第五頁、第八七至八八頁及本院卷第四○頁）。
　(二)經查：
　　1.共同被告丁○○雖自行前往法務部調查局臺南市調查站主動說明供稱：被告己○○於九十年十一月二十四日下午打電話央求伊邀集選民，參加當晚於府前路
　　　尾新沙卡里巴市場前廣場之陳榮盛造勢晚會，伊乃邀請江國禎、辛○○、丙○○○、乙○○及一郭姓里民等人前往參加，晚會結束後，己○○以宵夜為名，
　　　由己○○作東，再邀請伊及甲○○○、辛○○、丙○○○、乙○○、郭姓里民
　　　等人前往成功路與海安路交叉路口「阿水海產攤」飲宴，席間己○○要求渠等
　　　投票支持陳榮盛，並表示如陳榮盛當選市長，絕不會失禮，伊及甲○○○、辛○○、丙○○○、乙○○、郭姓里民等人均應允支持陳榮盛，該次飲宴連同酒
　　　菜共約五、六千元，均由己○○支付等語（見偵查卷第六頁反面及第七頁筆錄
　　　）；嗣於偵查中雖仍供稱：被告己○○央求伊邀選民造勢，及造勢結束後邀請
　　　伊及里民至阿水海產攤飲宴，並於席間要求渠等支持陳榮盛，以後不會失禮等
　　　語（見偵查卷第七九頁反面），惟就其是否應允投票給陳榮盛一節，則改稱：
　　　伊及其他人只是說「喔」等語（見偵查卷第八○頁）；再於本院調查時僅就參
　　　加造勢活動部分仍供稱：係被告己○○打電話邀伊找人聲援造勢等語（見本院
　　　卷第四二頁），以及餐會情形部分仍供稱：被告己○○於席間有說如果當選，
　　　不會失禮等語（見本院卷第四四頁）外，就何人邀約吃飯一節，則改稱：造勢
　　　活動結束後，伊與里民肚子餓要去吃宵夜，經過己○○的店，遇到己○○，伊
　　　未找己○○吃飯，係己○○自己去吃的等語（見本院卷第四二至四三頁），經
　　　本院質以：「你沒有找他，他怎麼知道要自己去？」，被告丁○○始答稱：造
　　　勢完後是己○○說大家一起吃個點心等語（見本院卷第四三頁），且又供稱：
　　　伊找的五個里民有一同前往造勢，但各自去吃消夜，吃飽就各自走了等語（見
　　　本院卷第四五頁），經本院質以：「當晚為何沒有付錢就走了？」，被告丁○○則答稱：伊不知道，伊只知道有人請客，吃完大家就走了，伊不太了解為何
　　　會有人請客等語（見本院卷第四五至四六頁），是究係被告丁○○自行邀約其
　　　餘被告前往阿水海產店吃宵夜，或係被告己○○主動邀約吃飯，被告丁○○之
　　　供述前後不一，已有可疑，且就被告己○○為何付帳之緣由，亦交待不清，則
　　　被告己○○是否在邀約飲宴之始，即允諾付帳請客，作為要約行使投票權之代
　　　價，實有可疑，再者，就是否應允投票給陳榮盛一節，被告丁○○亦供稱：伊
　　　只有說「喔」，沒有答應會將選票投給陳榮盛等語（見本院卷第四六頁）。綜
　　　上，足見被告丁○○就何人邀約飲宴？何人允諾付帳請客？其與參加該次飲宴
　　　之其餘共同被告是否允諾投票支持陳榮盛？等關鍵情節之供述前後不一，自不
　　　得僅以其於調查站之自白，即遽為不利於被告己○○之認定。
　　2.本案其他共同被告甲○○○、辛○○、乙○○、戊○○、庚○○均供稱：席間
　　　並無人提及支持候選人陳榮盛之言論，亦未提及陳榮盛當選後不會失禮之話語
　　　；又證人陳博明於偵查中證稱：九十年十一月二十四日晚上聽里民說海產店有
　　　辦活動，伊至該店，看到十多人在店裡吃菜喝酒，伊敬酒後就離開，伊至海產
　　　店時，丁○○及己○○在場，並未要叫伊支持陳榮盛等語（見偵查卷第九○頁
　　　反面至九一頁），足見被告丁○○供稱：被告己○○有提及支持陳榮盛，及當
　　　選後不會失禮一節，與卷內其他證據資料不符，自不得專憑被告丁○○該部分
　　　之供述，即據為被告己○○有以餐宴行賄使被告丁○○等人允諾投票支持陳榮
　　　盛之犯意之認定。
　　3.祕密證人Ａ１（姓名年籍詳卷）雖於警訊時證稱：九十年十一月二十四日當晚
　　　造勢活動結束後，工業里里長曾雅志邀五名里民至阿水海產店吃宵夜，並表示
　　　己○○請客，藥王里里長己○○在敬酒時表示，如果陳榮盛當選，絕對不會失
　　　禮等支持市長候選人陳榮盛之言詞，且在向旁桌文賢里里長丁○○等人敬酒時
　　　，也說同樣的話，因伊有到阿水海產店吃東西，故知上情，伊不知道該餐會由
　　　何人出錢，但餐會中曾雅志里長有說己○○要付錢等語（見偵查卷第三九頁反
　　　面筆錄）；惟證人曾雅志否認上情，並於警訊時證稱：當晚伊係獨自一人前往
　　　沙卡里巴廣場前逛一下就離開，並未邀五位民眾造勢，之後即至夏林路、健康
　　　路口之次郎海產店與協進國小家長會長之八三同心會聚餐，本次聚餐係每月例
　　　行餐會，約二十一時左右離開該處，至成功路、海安路口處美鳳海產店前，碰
　　　到本里里民而進入該店，又碰到丁○○及其里民，因伊與丁○○認識，故至該
　　　桌敬酒後就直接返家，伊不知道該飯局係由何人支付，席中沒有人要伊支持何
　　　候選人等語（見偵查卷第九二至九四頁反面筆錄），足見祕密證人Ａ１所陳稱
　　　：曾雅志邀五名里民至阿水海產店吃宵夜，並表示己○○請客一節是否真實，
　　　實有可疑；況依祕密證人Ａ１上開證詞，係因其有到阿水海產店吃東西，始知
　　　上情，則其既僅單純在該店內吃飯而聽聞，自無從得知曾雅志在造勢活動後邀
　　　五位民眾吃宵夜，並表示己○○請客一情，又本屆市長候選人選舉，電視報紙
　　　等媒體無不大力宣傳政府查察賄選之方針，被告己○○倘真有投票行賄之犯行
　　　，無不祕密為之，豈有在公開場合讓不相干、未受邀宴之祕密證人Ａ１共見共
　　　聞之理？參諸證人即阿水海產店老闆王宗銘於本院證稱：當晚曾里長下班經過
　　　伊店裡，曾里長之朋友請曾里長進來喝一點，曾里長是跟另一桌敬酒，與己○○無關一情（見本院卷第四一頁）；以及被告丁○○於偵查中供稱：當晚己○○只請渠等一桌七個人等語（見偵查卷第八○頁反面），益見祕密證人Ａ１之
　　　上開證詞，與事實諸多不符，尚難採信為真實，自不得遽憑上開證言即為不利
　　　於被告己○○之認定。
　　4.被告甲○○○、辛○○、庚○○並均供稱：係被告丁○○邀請伊參加活勢活動
　　　，沒有任何代價，事先亦未表示活動結束後有飯局，係活動結束時被告丁○○
　　　邀伊至阿水海產店吃宵夜，當晚伊吃完欲先離去，被告丁○○說不用付帳等語
　　　，足見本件飲宴並非己○○邀集，且上開被告並非因造勢後之飯局，始參加造
　　　勢活動，尚難認該次飲宴與參加造勢活動間有何對價關係存在；且上開被告並
　　　無人聽聞要支持候選人陳榮盛或陳榮盛當選後不會失禮之言論，亦難認該次飲
　　　宴與選舉有關；況上開被告未付帳離去之原因，係依被告丁○○之指示而為，
　　　對該次飲宴究係何人請客一節實不知情，參以被告甲○○○、辛○○均供稱：
　　　之前鄰長會報時就去過阿水海產店吃飯，均係由丁○○里長付帳一情（見本院
　　　卷第五三至五四頁），且為被告丁○○所坦承（見本院卷第四五頁），足見上
　　　開被告認該次飲宴係被告丁○○依照往例請客，亦與常情無違，實難認與選舉
　　　有何關連。又被告丁○○雖於偵查中供稱：被告己○○平日不曾設宴款待伊一
　　　節，惟其於本院調查時則供稱：以前非選舉期間時，伊有與己○○一起去阿水
　　　海產店，是己○○付錢等語（見本院卷第四六頁），足見被告己○○本有宴請
　　　被告丁○○之往例，自不得以本件飲宴係在選舉期間，由擔任輔選員之被告己○○付帳，即遽認被告己○○有賄選買票之犯意；參以證人即阿水海產店老闆
　　　王宗銘於本院證稱：當晚是由己○○付帳，是隔了二、三天後，伊沒有錢買貨
　　　，就請里長曾雅志打電話給己○○，己○○總共支付一萬元，在伊店裡消費之
　　　部分係三千元，其餘部分係在隔壁伊母親擺攤之美鳳燒烤店之消費等語（本院
　　　卷第三八及四一頁），益見該次飲宴並非事先講妥由被告己○○請客，而係當
　　　晚吃宵夜之其餘被告均未付帳，經由該店老闆透過該里里長向被告己○○索討
　　　，被告己○○基於宴請被告丁○○之往例，始付清該筆款項，自不得以時值選
　　　舉期間，即認被告己○○有以該餐宴買票之犯意。
　　5.本件參舉該次飲宴之被告，或謂不認識被告己○○，或謂被告己○○係事後才
　　　到場，僅坐約十分鐘敬完酒即離開，則被告己○○縱於席間基於其擔任陳榮盛
　　　助選員之職責，利用多數人聚集之機會而向參與該次飲宴之人拜票，要求支持
　　　其所輔選之候選人，惟此拜票行為尚難一概認為不法，而上開被告如前所述，
　　　又不知該次飲宴最後將由被告己○○付帳，實無從將上開飲宴與選舉買票聯想
　　　，而認係被告己○○要約行使投票權之代價，是綜合社會價值觀念、授受雙方
　　　之認知及本件上述客觀情事為判斷，無從認本次飲宴與要約行使投票權間具有
　　　對價關係，自不得遽認被告己○○有公訴人所指投票行賄之犯行。
　　6.本案雖經人匿名檢舉而查獲，然於匿名檢舉之情形，匿名檢舉之動機甚多，其
　　　內容是否屬實尚須檢驗，觀諸檢舉人「忠義」檢舉時陳稱：己○○係陳榮盛之
　　　助選員，為陳榮盛輔選拉票，於九十年十一月二十四日晚間十時三十分許透過
　　　文賢里長丁○○邀約該里數名鄰長及里民於臺南市○○路、成功路交叉口阿水
　　　海產店攤敘，由己○○支付餐飲費用，並於宴中要求在場選民投票支持陳榮盛
　　　等語（見臺灣臺南地方法院檢察署九十年度選他字第一九九號偵查卷），並無
　　　從得知「忠義」如何知情？或「忠義」是否為在場之人，而得為證人身分出面
　　　證述所稱之賄選情形，並透過檢驗其證詞，以明真相，則無從得知，是該匿名
　　　檢舉內容之可靠性自嫌不足，顯難憑上開匿名檢舉內容即遽認本案確有餐宴行
　　　賄買票之情形，附此敘明。
　(三)綜上所述，遍查全卷，既無積極證據足資證明被告己○○有何投票行賄犯行，依
　　前開法條及判例要旨，本件不能證明被告己○○無罪，應均為無罪判決之諭知。
四、被告丁○○、甲○○○、辛○○、乙○○、丙○○○、戊○○、庚○○被訴違反
    投票受賄罪部分：
　(一)公訴人認被告丁○○涉犯前開受賄犯行，係以被告丁○○之自白為其惟一論據；
　　認被告甲○○○、辛○○、乙○○、丙○○○、庚○○、戊○○亦涉犯上開受賄
　　犯行，則係以被告將謝國禎供稱被告丙○○○亦有前往該處吃宵夜等語，及上開
　　被告六人於參加造勢後即前往餐廳接受飲宴招待，渠等亦應心知肚明上開餐宴並
　　非一般之社交活動等為其主要論據。訊之被告丁○○、甲○○○、辛○○、乙○○、庚○○固坦承有於九十年十一月二十四日晚上前往參加造勢活動，並於活動
　　結束後至阿水海產店吃宵夜，未付帳即離開之事實，惟均堅決否認有何上開公訴
　　人所指之投票受賄犯行，並均辯稱：未答應要投票給市長候選人陳榮盛，餐會中
　　並無人提及支持候選人陳榮盛之言論，亦未提及陳榮盛當選後不會失禮之話語等
　　語；被告甲○○○、辛○○、庚○○另辯稱：係被告丁○○邀請伊參加活勢活動
　　，沒有任何代價，事先亦未表示活動結束後有飯局，係活動結束時被告丁○○邀
　　伊至阿水海產店吃宵夜，當晚伊吃完欲先離去，被告丁○○說不用付帳等語；被
　　告乙○○則另辯稱：伊係自行前往參加造勢活動及至阿水海產店吃宵夜，未接受
　　被告丁○○邀約，當晚在阿水海產店有遇見被告丁○○，朋友都是相互請客，因
　　伊先走，不知是何人付帳等語。訊之被告候永卿固坦承有於九十年十一月二十四
　　日晚上至阿水海產店吃宵夜未付帳之事實，惟堅決否認有何上開投票受賄犯行，
　　辯稱：伊當晚要加班，未前往參加造勢活動，係伊下班後回家，伊太太告知鄰居
　　在阿水海產店吃飯，伊才於當晚十時三十分許前往該店，伊到達時餐會已快結束
　　，伊只喝了二杯酒，並無人提及支持候選人陳榮盛或陳榮盛當選後不會失禮之話
　　語，伊亦未答應要投票給陳榮盛等語，當晚因被告丁○○說要付帳，伊就未付帳
　　等語。訊之被告丙○○○固坦承有前往造勢，惟堅決否認有上開投票受賄犯行，
　　辯稱：伊係為看馬英九市長，始前往造勢活動現場，活動結束後，伊係自行前往
　　臨安路吃麵，並未前往阿水海產店吃飯等語。
　(二)經查：
　　1.被告丙○○○雖迭辯稱其未至阿水海產店吃宵夜云云，惟查：被告甲○○○迭
　　　於警訊及偵審中供稱：當晚有在阿水海產店看到丙○○○等語（見偵查卷第九
　　　頁、第八四頁反面及本院卷第六四頁）；被告辛○○於警訊及本院調查時亦供
　　　稱：當晚在阿水海產店，伊有看到丙○○○等語（見偵查卷第一一頁反面及本
　　　院卷第六七頁）；又被告庚○○於警訊時供稱：丙○○○有同桌聚餐等語（見
　　　偵查卷第二○頁）；參以證人王宗銘於本院調查時證稱：在庭的八位被告當天
　　　都有去店裡，但不確定有無同一桌等語（見本院卷第三八頁），足見被告丙○○○上開所辯，不足採信。
　　2.按刑法第一百四十三條第一項投票受賄罪之構成要件有三：(1)犯罪主體須為有
　　　投票權人；(2)須有要求、期約或收受賄賂或其他不正利益之行為；(3)須許以不
　　　行使其投票權，或為一定之行使。查本件被告甲○○○、辛○○、乙○○、丙○○○、戊○○、庚○○均辯稱：未答應要投票給市長候選人陳榮盛等語，遍
　　　查卷內資料，除被告丁○○於調查站時供稱：伊及甲○○○、辛○○、丙○○○、乙○○、郭姓里民等人均應允支持陳榮盛等語外，並無其他補強證據足資
　　　證明被告丁○○於調查站之供述為真實，且被告丁○○嗣於偵審中均翻異前詞
　　　，改稱：伊及其餘被告只說「喔」等語，已如前述，是被告丁○○於調查站之
　　　供述是否為真實，亦有可疑，揆諸首揭「共同被告之自白或其他不利於己之陳
　　　述，不得作為有罪判決之唯一證據」之說明，無從認定上開被告有允諾投票給
　　　陳榮盛，是被告丁○○、甲○○○、辛○○、乙○○、丙○○○、戊○○、庚○○既未許以不行使其投票權，或為一定之行使，即與上開投票賄罪之構成要
　　　件不該當，而不成立刑法第一百四十三條第一項之投票受賄罪，自應為被告丁○○、甲○○○、辛○○、乙○○、丙○○○、戊○○、庚○○等人無罪判決
　　　之諭知。
據上論斷，應依刑事訴訟法第三百零一條第一項，判決如主文。
本案經檢察官盧駿道到庭執行職務。
中　　　華　　　民　　　國　　九十一　　年　　　四　　　月　　　十　　　日
                                  臺灣臺南地方法院刑事第四庭
                                      審判長  法　官
                                      　　　　法　官
                                      　　　　法　官
右正本證明與原本無異。
如不服本判決，應於判決送達後十日內，向本院提出上訴狀。
                    書記官
